【裁判字號】    95,台上,1307
【裁判日期】    950621
【裁判案由】    給付保險金
【裁判全文】
最高法院民事判決            九十五年度台上字第一三０七號
    上  訴  人  甲○○
    訴訟代理人  吳玲華律師
    被 上訴 人  新光人壽保險股份有限公司
    法定代理人  丁○○
    訴訟代理人  黃訓章律師
    被 上訴 人  安泰人壽保險股份有限公司
                （即美商美國安泰人壽保險股份有限公司台灣
                分公司之承當訴訟人）
    法定代理人  戊  ○
    被 上訴 人  三商美邦人壽保險股份有限公司
    法定代理人  乙○○
    訴訟代理人  姜志俊律師
    被 上訴 人  國泰人壽保險股份有限公司
    法定代理人  丙○○
    訴訟代理人  賴盛星律師
上列當事人間請求給付保險金事件，上訴人對於中華民國九十五
年一月十七日台灣高等法院第二審判決（九十三年度保險上字第
三０號），提起上訴，本院判決如下：
    主  文
原判決除假執行部分外廢棄，發回台灣高等法院。
    理  由
查本件上訴人提起上訴後，原美商美國安泰人壽保險股份有限公
司台灣分公司（第一審及原審判決均未更載為台灣分公司－下稱
美國安泰台灣分公司）之全部營業、資產及負債，自民國九十五
年三月一日起，因分割由新設之安泰人壽保險股份有限公司（下
稱安泰人壽公司）承受，有該公司提出之行政院金融管理委員會
函、公司設立登記表及公告（均影本）可稽，並據其經美國安泰
台灣分公司及上訴人兩造同意後，聲請代美國安泰台灣分公司承
當訴訟，合於民事訴訟法第二百五十四條第一項之規定；又安泰
人壽公司承當美國安泰台灣分公司之訴訟後，其法定代理人已由
潘燊昌變更為戊○，有該公司變更登記表（影本）足憑，並據其
聲明承受訴訟，亦無不合，合先敘明。
次查，上訴人主張：伊於(一)七十八年間向被上訴人新光人壽保險
股份有限公司（下稱新光人壽公司）投保新光年年如意終身壽險
，復於八十七年四月七日投保新光企業管理者人身意外險，保險
期間自八十七年四月七日起至八十八年四月七日止。(二)八十五年
十一月十八日，向被上訴人美國安泰人壽公司（台灣分公司）投
保安泰分紅終身壽險，並附加「安泰日額型住院醫療終身保險附
約」一０單位，於八十六年八月十二日再加保「安泰意外傷殘保
險附約」，其中加保「安泰意外身故及殘廢保險金」保險金額新
台幣（下同）一千萬元，及安泰意外傷害醫療保險金三十萬元，
嗣於八十七年四月七日增加前述「安泰意外身故及殘廢保險金」
之保險金額至一千九百萬元；於同年月五日另加保「安泰人身意
外傷害保險」，保險金額為二千萬元，保險期間自八十七年五月
十日起至八十八年五月十日止。(三)八十六年十一月向被上訴人三
商美邦人壽保險股份有限公司（下稱三商人壽公司）投保個人傷
害保險，保險期間自八十六年十一月十一日起至八十七年十一月
十一日止。(四)八十七年四月七日向被上訴人國泰人壽保險股份有
限公司（下稱國泰人壽公司）投保人身意外傷害保險，保險期間
自八十七年四月七日起至八十八年四月七日止。嗣伊於八十七年
七月十七日前往大陸地區接洽業務時，於廣東省珠海市○○○○
路遭不明歹徒行搶，於抵抗過程中遭歹徒持刀砍傷，致受有左足
外傷性截肢及左手感覺神經障礙之重大意外傷害（下稱系爭事故
），於同日起至同年月二十一日止在珠海市惠愛醫院住院四日，
支出人民幣五千九百九十九．八九元，折合美金七百二十五元；
同年月二十二日回國至怡仁綜合醫院住院五日，同年月二十七日
轉診至新仁醫院住院十五日，總計住院二十四日，支出醫療費用
三萬一千二百十元等情。爰依兩造簽訂之保險契約求為命新光人
壽公司、安泰人壽公司、三商人壽公司及國泰人壽公司各給付如
附表所示金額本息之判決｛第一審判命被上訴人三商人壽公司及
國泰人壽公司分別給付一百五十七萬二千元及一百五十二萬八千
八百元本息，而駁回上訴人其餘請求；原審則為上訴人全部敗訴
之判決｝。
被上訴人(一)新光人壽公司則以：系爭事故發生於八十七年七月十
七日，上訴人雖於八十九年七月七日以律師函催告伊給付，惟該
函並未合法送達，遲至九十年一月九日始起訴，已罹於二年之請
求權時效期間。按被保險人投保後，應以不發生意外傷害事故為
常態，發生意外傷害事故始為變態，上訴人既主張其曾親身經歷
此一難得遇見之恐怖經歷，則對系爭事故發生當時之情況，必歷
歷在目，自應就此意外傷害事故負舉證責任，並以較慎重確實之
嚴格程序發現及認定真實，不應於上訴人未能充分證明之情況下
，即輕率地認定系爭意外事故存在。上訴人所舉報警登記表、診
斷證明書等書證，僅能證明其左足受有傷害之事實，尚無法證明
確出於其所主張之意外事故，自不得請求保險金之給付。(二)安泰
人壽公司則以：上訴人應就其得請求給付保險金之權利發生事實
，負舉證責任，然上訴人迄未能就左腳五趾被砍事故確係屬於兩
造保險契約伊所承保範圍盡舉證責任。上訴人雖提出報警登記表
及診斷證明書為證，惟該登記表之記載有諸多矛盾之處，而診斷
證明書僅載其受傷之情形，尚不足以證明意外傷害事故確實發生
，及確因系爭事故致成殘廢。是其據此請求伊給付意外保險金，
顯無理由。縱認上訴人之殘廢確因系爭事故所致，其請求權亦已
罹於消滅時效，伊自無給付保險金之義務。(三)三商人壽公司則以
：上訴人雖提出診斷證明書及報警登記表等文件為證，惟依法僅
具形式上「推定為真正」之效力而已，其實質上證據力仍應由法
院調查認定。而上開診斷證明書僅能證明上訴人有受傷致殘之結
果，並不能證明其受傷之原因係出於外來突發之意外事故；又造
成該等傷害之可能原因，非僅限於外來、突發之意外一端，亦有
可能出於道德危險或其他原因所致，自應由上訴人就其主張出於
不明歹徒之外來、突發意外事實為舉證；而上開報警登記表乃係
大陸公安根據上訴人報案內容所作之記錄，屬傳聞證據，並無法
證明上訴人係因遭歹徒砍殺之外來、突發事故而受傷。又上訴人
自稱於發生系爭事故前，另分別向新光人壽公司、安泰人壽公司
、國泰人壽公司及美商康健人壽保險股份有限公司（下稱康健人
壽公司）等多家保險公司投保意外傷害險，其保險金額高達七千
萬元以上，多數保險均集中於上訴人所主張之事故發生前之數月
至一、二年間投保，其動機即屬可議，易引高度之道德危險，而
其未將多數複保險之事實通知各保險公司，顯係意圖不當得利而
為複保險，其成立在後之複保險契約即屬無效，自無請求給付保
險金之權。(四)國泰人壽公司則以：上訴人應就系爭事故係遭遇外
來、突發之意外致其受有一足五趾機能完全喪失之事實，負舉證
責任，上訴人提出之報警登記表、診斷證明書及出院通知單，無
法證明其係因遭歹徒砍殺之外來突發事故而受傷。上訴人於系爭
事故發生前密集投保多家保險，動機顯有可議，且其陳述事故發
生經過有諸多不合常理之處，則其殘廢是否外來突發事故所致，
顯有疑問。況上訴人自系爭事故發生後，迄至起訴時止，已逾二
年之請求權時效期間，伊自得拒絕給付等語，資為抗辯。
原審將第一審所命被上訴人三商人壽公司及國泰人壽公司給付本
息部分之判決予以廢棄，改判駁回上訴人該部分之訴及駁回其對
被上訴人新光人壽公司、安泰人壽公司之上訴，係以：依兩造訂
立之系爭保險契約約定，於被保險人遭受意外傷害及其所致殘廢
或死亡時，保險人始負給付保險金額之責。所謂意外傷害，係指
非由疾病引起之外來突發事故所致者而言。因此，上訴人主張因
遭受意外傷害事故致成殘廢及住院，請求被上訴人給付保險金，
自應就該權利發生之事實，負舉證責任。上訴人主張伊遭遇系爭
事故，固據提出經廣東省珠海市公證處公證及財團法人海峽交流
基金會（下稱海基會）驗證之報警登記表、珠海市惠愛醫院疾病
診斷證明書及出院通知單為證。然該報警登記表一紙所載「接報
時間」為98（即西元1998）年６月日１時分，核與另一紙報
警登記表第三聯上所載「報警人廖送勁（進）：您于７月日１
：時報警反映的情況……」，及珠海市公安局拱北口岸派出所
出具「證明：1998年７月凌晨２時據報：聯安路有人被搶……
」等語，均有不同。上訴人雖稱，非伊前往報警，係由未在場目
睹之大陸公安人員依醫院之電話通報自行作成報警登記表云云，
然與報警內容登記表上所載顯然不同，且報警登記表與診斷證明
書所載傷情並不同，則上開記載內容不一之報警登記表，尚難採
為有利上訴人認定之依據。又開立上開診斷證明書之醫師並未於
事故發生時親眼目睹其經過，僅係依上訴人受傷情形所為之診治
結果，並無法據此即推定上訴人受傷係遭受突發之外來事故所導
致。上訴人雖又提出2001年７月日由珠海市公安局拱北分局刑
警一大隊出具「證明」為證，惟該「證明」所載內容與公安詢問
筆錄記載不符，況且上開「證明」以及公安詢問筆錄，係依據上
訴人所述而記載，並無輔以其他人證、物證為佐，究難僅依上訴
人單方陳述所記載之警訊筆錄即認其左足趾全部離斷傷係由突發
之外來事故所致。且上訴人關於手、腳受傷先後，究係左腳趾先
被砍斷，再被砍傷左手臂；抑或先被砍傷左手臂，再被砍斷左腳
趾之陳述，前後並非一致；而其於大陸公安詢問筆錄並未記載有
計程車經過停下一事，按常理推斷，被害人於事發後，越接近事
發時之記憶越清晰，對於周遭環境亦較有深刻之體認，如上訴人
所述，於事發當時有計程車出現，按喇叭、閃大燈，歹徒害怕而
停止繼續行搶，理應於公安詢問時陳述之，提供公安查緝歹徒之
線索，然上訴人並未為上開陳述，又對於歹徒如何靠近一事，尚
無法為前後一致之描述，所為遭人行搶云云，即有疑義。審酌上
訴人關於系爭事故經過前後之敘述，認其所為遭歹徒砍傷，致其
受有左足外傷性截肢及左手感覺神經障礙之傷害云云，尚難遽採
。再參酌上訴人於八十六、八十七年間，向國泰等壽險公司及訴
外人美商康健人壽公司所投保之金額高達七千九百萬元（詳如原
判決附表二所示）；其中自八十七年二月起至同年五月止，密集
向國泰人壽公司、安泰人壽公司、新光人壽公司投保人身意外險
及個人平安保險，並於八十七年二月九日向安泰人壽公司提出復
效之申請，金額合計即達六千九百萬元，實超乎常情。而於高額
投保後，旋即發生左足外傷性截肢及左手感覺神經障礙之傷害，
實有可疑。因此，上訴人雖提出上開報警登記表、診斷證明書、
出院通知單，及其返台後就醫之Ｘ光片等件為證，至多僅能證明
其在大陸受有左足外傷性截肢及左手感覺神經障礙之傷害，至於
其傷害是否係由突發之外來事故所致，尚無法證明。從而，上訴
人請求被上訴人分別給付如附表所示保險金額本息，為無理由，
不應准許等詞，為其判斷之基礎。
查上訴人投保系爭人身意外傷害保險，既係以遭受意外傷害事故
，致其身體受傷、致殘或死亡為保險範圍。而上訴人主張於保險
期間內之八十七年七月十七日凌晨，在中國大陸廣東省珠海市○
○○○路遭不明歹徒行搶，於抵抗過程中遭歹徒持刀砍傷，致受
有左足外傷性截肢及左手感覺神經障礙之重大意外傷害，已據提
出經廣東省珠海市公證處公證及海基會驗證之報警登記表、珠海
市惠愛醫院疾病診斷證明書及出院通知單為證，復又提出珠海市
公安局拱北分局刑警一大隊出具「證明」為佐。核其所載內容，
是否全依上訴人報案內容作成？上訴人能否主導其記載之內容？
未經原審調查審認，能否以其所載內容之差異，即認上訴人主張
之被害事實不足採？已非無疑。尤以一般人在人地生疏之他鄉異
地之夜間，突遭外力侵襲，能否容易取得其他人證或物證為輔證
？且在驚慌恐懼之餘，是否能期待其能就被害經過為前後如一之
陳述？則若陳述稍有不一，即否定其主張之真實性，是否過於嚴
苛？非無研求之餘地。其次，上訴人前往中國大陸受有前揭傷害
，既為被上訴人所不爭，而原審認上訴人所陳述之被害經過，對
照前開公安筆錄之記載，有諸多不符常情或違經驗法則之情形，
即不採上訴人之主張，惟並未審認上訴人所受前開傷害係如何造
成，如捨上訴人主張之被害情形，是否即足推斷該傷害非屬系爭
保險契約所保險之事故範圍？攸關上訴人能否請求被上訴人給付
系爭保險金之認定，非無再詳為審認之必要。原審未遑審究上訴
人於前開處境下舉證之困難度，徒以上述理由，遽為不利於上訴
人之論斷，尚嫌速斷。上訴論旨，指摘原判決為不當，求予廢棄
，不能認為無理由。
據上論結，本件上訴為有理由，依民事訴訟法第四百七十七條第
一項、第四百七十八條第二項，判決如主文。
中    華    民    國  九十五  年    六    月  二十一  日
                      最高法院民事第八庭
                          審判長法官  朱  建  男
                                法官  顏  南  全
                                法官  許  澍  林
                                法官  鄭  傑  夫
                                法官  蘇  清  恭
      本件正本證明與原本無異
                                      書  記  官
中    華    民    國  九十五  年    六    月   三十   日
                                                      Y
附表：
┌──┬──────┬───────────┬────────┬─────┬────┐
│編號│  被上訴人  │   上訴人請求金額     │  請求金額說明  │利息起迄日│  利率  │
│    │            │ （新台幣－含計算式） │                │          │        │
├──┼──────┼───────────┼────────┼─────┼────┤
│ １ │新光人壽公司│1,602,913元           │意外險1,500,000 │ 87.08.27 │年息10％│
│    │            │（1,500,000＋48,000   │住院日額48,000  │ ～清償日 │        │
│    │            │ ＋54,913）           │醫療費用：      │          │        │
│    │            │                      │台灣：31,210    │          │        │
│    │            │                      │大陸：23,703    │          │        │
│    │            │                      │合計：54,913    │          │        │
├──┼──────┼───────────┼────────┼─────┼────┤
│ ２ │安泰人壽公司│5,886,000元           │意外險5,850,000 │ 87.08.08 │年息10％│
│    │            │（5,850,000＋36,000） │住院日額36,000  │ ～清償日 │        │
├──┼──────┼───────────┼────────┼─────┼────┤
│ ３ │三商人壽公司│1,572,000元           │意外險1,500,000 │ 87.09.02 │年息10％│
│    │            │（1,500,000＋72,000)  │住院日額72,000  │ ～清償日 │        │
├──┼──────┼───────────┼────────┼─────┼────┤
│ ４ │國泰人壽公司│1,528,800元           │意外險1,500,500 │ 87.09.03 │年息10％│
│    │            │（1,500,000＋28,800)  │住院日額28,800  │ ～清償日 │        │
└──┴──────┴───────────┴────────┴─────┴────┘


司法院資訊處製作；財團法人民間司法改革基金會備份。
